---
title: "O Caso Brasileiro" 
format: html 
editor: visual 
title-block-banner: brazil.png 
editor_options:   
  chunk_output_type: console
---

### Background histórico

No Brasil, muito por conta do uso das urnas eletrônicas, os resultados das eleições costumam ser reportados com muito mais velocidade. Mesmo assim, surge a dúvida de que direção o viés dos votos durante a apuração segue, caso presente. Atualmente, a apuração dos votos leva cerca de três horas. Nesta seção, analisaremos a presença (ou não) desse viés e como ele se comporta no Brasil nos níveis estaduais no segundo turno das eleições presidenciais de 2022.

### A base de dados

A [base de dados](https://github.com/wcota/br_eleicoes_2022_2T/tree/main/municipios "br_eleicoes_2022_2T") utlizada foi elaborada pelo [Wesley Cota](https://github.com/wcota/br_eleicoes_2022_2T "Github - Wesley Cota"). A base foi feita por um "scrapper" durante a apuração dos votos, retirando os dados a nível de seção eleitoral diretamente do site do [TSE](https://www.tse.jus.br/ "TSE"). Temos acesso aos dados de:

-   data e horário

-   votos Lula e votos Bolsonaro

-   seções totalizadas e total de seções

-   eleitores e total de eleitores

-   comparecimento

-   total de votos

-   característica dos votos (abstenção, votos válidos, votos nulos, votos brancos)

-   estado

### Evolução da apuração

```{r Evolução da apuração}
#| echo: FALSE
#| message: FALSE
#| warning: FALSE

library(tidyverse)
library(data.table)
library(plotly)

data <- fread("combined_data.csv") %>% 
  as_tibble()

DF <- data %>% 
  group_by(estado) %>% 
  reframe(date = dmy_hm(date), pct_votos_apurados = votos_validos/max(votos_validos))


plot_ly(DF, x = ~date, y = ~pct_votos_apurados, color = ~estado, type = 'scatter', mode = 'lines') %>%
  layout(
    xaxis = list(
      title = "Horário",
      tickformat = "%H:%M",
      dtick = 2700000  # 45 minutes in milliseconds
    ),
    yaxis = list(
      title = "Porcentagem de votos apurados",
      tickformat = ".0%",  # Format y-axis as percentage
      range = c(0, 1)      # Limit range to 0-1 for percentage scaling
    ),
    showlegend = TRUE
  )

```

Comparando a velocidade da apuração com os EUA, fica evidente a efetividade do sistema de urnas eletrônicas. Em cerca de 3 horas, praticamente todos os estados já estão decididos e/ou em um nível de apuração bem alto (\>95%).

```{r}
#| echo: FALSE
#| message: FALSE
#| warning: FALSE

data <- fread("votos_por_candidato.csv") %>% 
  as_tibble() %>% 
  select(date, estado, cand, votos) %>% 
  pivot_wider(id_cols = c(date, estado), names_from = cand, values_from = votos) %>% 
  mutate(Lula_pct = (Lula)/(Bolsonaro + Lula),
         Bolsonaro_pct = (Bolsonaro)/(Bolsonaro + Lula)) %>% 
  mutate(lula_lead = Lula_pct - Bolsonaro_pct)

DF <- data %>% 
  group_by(estado) %>% 
  reframe(date, delta = lula_lead - lula_lead[match(max(date), date)], lula_lead)

plot_ly(DF, x = ~date, y = ~delta, color = ~estado, type = 'scatter', mode = 'lines') %>%
  layout(
    xaxis = list(
      title = "Horário",
      tickformat = "%H:%M",
      dtick = 2700000  # 45 minutes in milliseconds
    ),
    yaxis = list(
      title = "Desvio da porcentagem final de votos pro-Lula",
      tickformat = ".0%",  # Format y-axis as percentage
      range = c(-1, 1)      # Limit range to 0-1 for percentage scaling
    ),
    showlegend = TRUE
  )
```

O gap entre a vantagem do Lula e a sua vantagem (ou desvantagem) final começa bem disperso. A partir das 18:00h, o gap se estreita, ficando entre -10% e 10%. 45 minutos depois, praticamente todos os estados acabam convergindo para sua porcentagem final.

```{r}
#| echo: FALSE
#| message: FALSE
#| warning: FALSE

library(sf)
library(ggplot2)
library(plotly)
library(rnaturalearth)
library(rnaturalearthdata)
library(stringi)

# Carregando os dados
data <- fread("votos_por_candidato.csv") %>% 
  as_tibble() %>% 
  select(date, estado, cand, votos) %>% 
  pivot_wider(names_from = cand, values_from = votos) %>% 
  mutate(
    date = as.POSIXct(date, format="%Y-%m-%d %H:%M:%S"),
    Lula_pct = Lula / (Bolsonaro + Lula),
    Bolsonaro_pct = Bolsonaro / (Bolsonaro + Lula),
    lula_lead = Lula_pct - Bolsonaro_pct
  )

# Processando os dados
DF <- data %>% 
  arrange(date) %>%
  group_by(estado) %>% 
  mutate(
    final_lula_lead = lula_lead[which.max(date)],
    delta = lula_lead - final_lula_lead
  ) %>%
  ungroup() %>% 
  drop_na()

# Definindo limites consistentes para a escala de cores
max_abs_delta <- 0.3
delta_limits <- c(-max_abs_delta, max_abs_delta)

# Carregando o shapefile dos estados do Brasil
brazil_states <- ne_states(country = "Brazil", returnclass = "sf") %>%
  mutate(estado = toupper(stri_trans_general(name, "Latin-ASCII")))

# Função para gerar os mapas
generate_map <- function(DF, time_label, time_cutoff, delta_limits) {
  
  DF_time <- DF %>%
    mutate(estado = toupper(stri_trans_general(estado, "Latin-ASCII"))) %>% 
    group_by(estado) %>% 
    filter(date >= as.POSIXct(time_cutoff)) %>% 
    filter(date == min(date)) %>% 
    ungroup()
  
  brazil_map_data <- brazil_states %>%
    left_join(DF_time, by = "estado")
  
  plot <- ggplot(data = brazil_map_data) +
    geom_sf(aes(fill = delta, text = paste0("Estado: ", estado, "<br>",
                                            "Desvio: ", sprintf("%.2f%%", delta * 100)))) +
    scale_fill_gradient2(
      limits = delta_limits,
      low = "lightgreen",
      mid = "white",
      high = "red",
      midpoint = 0,
      na.value = "grey90",
      name = "Desvio (%)"
    ) +
    theme_minimal() +
    labs(
      title = paste0("Desvio da % Lula final (", time_label, " de apuração)")
    ) +
    theme(
      legend.position = "right",
      plot.title = element_text(hjust = 0.5)
    )
  
  ggplotly(plot, tooltip = "text")
}

# Gerando os mapas
generate_map(DF, "30 minutos", "2022-10-30 14:30:00", delta_limits)
generate_map(DF, "1 hora", "2022-10-30 15:00:00", delta_limits)
generate_map(DF, "2 horas", "2022-10-30 16:00:00", delta_limits)
generate_map(DF, "3 horas", "2022-10-30 17:00:00", delta_limits)

```

Diferente do caso dos EUA, o desvio da porcentagem final converge muito mais rapidamente a zero. Além disso, não há um padrão claro de viés por região e também não se enxerga um desvio para um dos lados políticos (Lula ou Bolsonaro). Isso acaba reforçando o ponto de que, com a presença de uma tecnologia de apuração muito mais refinada e desenvolvida, vieses durante a mesma acabam desaparecendo.

### Conclusão

A partir dos graficos acima, não é possível apoiar a afrimação de que existe algum viés durante a apuração dos votos no brasil em uma escala estadual e regional. Grande parte disso, dá-se pela existência de uma tecnologia avançada para a apuração dos votos (urnas eletrônicas)
